臺灣臺北地方法院刑事判決　　　　　　　 96年度易字第498號
公　訴　人　臺灣臺北地方法院檢察署檢察官
被　　　告　甲○○
上列被告因業務侵占案件，經檢察官提起公訴（九十五年度偵字
第二七四八四號），嗣於準備程序進行中，被告就被訴事實為有
罪之陳述，經本院告知簡式審判程序意旨，並聽取公訴人及被告
之意見後，本院合議庭裁定由受命法官獨任逕以簡式審判程序審
理，判決如下：
    主  文
甲○○連續意圖為自己不法之所有，而侵占對於業務上所持有之
物，處有期徒刑陸月，如易科罰金，以銀元參佰元即新臺幣玖佰
元折算壹日。
    事  實
一、甲○○自民國七十九年五月十四日起即任職於址設臺北市松
    山區○○○路○段一八八號之第一商業銀行中崙分行（下稱
    一銀中崙分行），於九十四年八月二十六日派任櫃員兼櫃員
    主任，除辦理櫃員臨櫃業務及大額存、提款業務外，主要負
    責庫存現金之清點，為從事業務之人。詎其因亟思清償私人
    債務及銀行信用貸款，竟意圖為自己不法之所有，而基於業
    務侵占之概括犯意，連續於九十五年三月二十九、三十及三
    十一日，每天利用清點庫存現金之機會，各將業務上所持有
    面額新臺幣（下同）二千元之紙鈔五十萬元夾帶出金庫，據
    為己有，前後三日共計侵占一百五十萬元，並於得手後用以
    清償債務而花用殆盡，嗣經一銀中崙分行於同年六月五日因
    行員工作輪調須辦理交接，甲○○見無法隱瞞，乃於有偵查
    犯罪權限之公務員知悉上情前，將上開業務侵占情事，委請
    一銀中崙分行經理莊寬報告一銀總行政風室轉呈法務部調查
    局臺北市調查處自首，並接受裁判。
二、案經法務部調查局臺北市調查處移送臺灣臺北地方法院檢察
    署檢察官偵查起訴，嗣於準備程序進行中，甲○○就被訴事
    實為有罪之陳述，本院合議庭裁定由受命法官獨任逕以簡式
    審判程序審理。
    理  由
一、訊據被告甲○○對於上揭犯罪事實業於偵查及本院審理時均
    坦承不諱（見偵查卷第四三至四四、五０至五一頁；本院卷
    第九頁背面、第十頁背面），核與證人莊寬證述之情節相符
    （見偵查卷第四五至四七頁），此外，並有第一商業銀行中
    崙分行核算表、庫存現金帳影本等附卷可稽（見偵查卷第六
    至四二頁），足認被告前開出於任意性之自白與事實相符，
    堪以採信。本件事證明確，被告犯行足堪認定，應依法論科
    。
二、查被告行為後，刑法業於九十四年二月二日修正公布、九十
    五年七月一日施行。按行為後法律有變更者，適用行為時之
    法律，但行為後之法律有利於行為人者，適用最有利於行為
    人之法律，現行刑法第二條第一項定有明文。此條規定乃與
    刑法第一條罪刑法定主義契合，而貫徹法律禁止溯及既往原
    則，係規範行為後法律變更所生新舊法律比較適用之準據法
    ，是刑法第二條本身雖經修正，但刑法第二條既屬適用法律
    之準據法，本身尚無比較新舊法之問題，應一律適用裁判時
    之現行刑法第二條規定以決定適用之刑罰法律，先予辨明。
    又本次刑法修正之比較新舊法，應就罪刑有關之共犯、未遂
    犯、想像競合犯、牽連犯、連續犯、結合犯，以及累犯加重
    、自首減輕暨其他法定加減原因（如身分加減）與加減例等
    一切情形，綜其全部罪刑之結果而為比較（最高法院九十五
    年度第八次刑庭會議決議參照）。據此：：
（一）刑法第三百三十六條第二項之業務侵占罪，其法定刑為六
      月以上、五年以下有期徒刑，得併科三千元以下罰金，而
      有併科罰金刑之規定。修正後刑法施行法增訂第一條之一
      規定：「中華民國九十四年一月七日刑法修正施行後，刑
      法分則編所定罰金之貨幣單位為新臺幣。九十四年一月七
      日刑法修正時，刑法分則編未修正之條文定有罰金者，自
      九十四年一月七日刑法修正施行後，就其所定數額提高為
      三十倍。但七十二年六月二十六日至九十四年一月七日新
      增或修正之條文，就其所定數額提高為三倍」，與罰金罰
      鍰提高標準條例第一條，因所規定之罰金最高額度相同，
      並無輕重之分，故非刑罰法令之變更，無刑法第二條第一
      項比較新舊法之適用，應逕適用裁判時之刑法施行法第一
      條之一（最高法院九十五年度第二十一次刑事庭會議決議
      參照）。
（二）刑法第五十六條「連續數行為而犯同一之罪名者，以一罪
      論。但得加重其刑至二分之一」之連續犯規定，於修正後
      業已刪除，本件被告先後三次業務侵占行為，其時間緊接
      、方法相同，觸犯構成要件相同之罪名，於修正前應依連
      續犯之規定論以一罪，依新法則應予分論併罰，茲比較新
      舊法結果，認適用新法對被告並非較為有利，自應依刑法
      第二條第一項前段，適用被告行為時之上開修正前刑法連
      續犯規定，以為論處。
（三）關於自首，修正前刑法第六十二條規定對於未發覺之罪自
      首而受裁判者，減輕其刑，但有特別規定者，依其規定；
      修正後之條文則規定為「得」減輕其刑。是依舊法，自首
      為必減輕其刑，新法則改為得減輕其刑，故適用新法對被
      告並非較為有利，亦應適用修正前即舊法關於自首之規定
      。
（四）刑法第四十一條第一項前段關於易科罰金之規定，修正前
      規定：「犯最重本刑為五年以下有期徒刑以下之刑之罪，
      而受六個月以下有期徒刑或拘役之宣告，因身體、教育、
      職業、家庭之關係或其他正當事由，執行顯有困難者，得
      以一元以上三元以下折算一日，易科罰金」，修正後規定
      ：「犯最重本刑為五年以下有期徒刑以下之刑之罪，而受
      六個月以下有期徒刑或拘役之宣告者，得以新臺幣一千元
      、二千元或三千元折算一日，易科罰金」，比較修正前、
      後之法律，以修正前之法律較有利於被告。
（五）綜上所述，依整體比較之結果，以舊法對於被告較為有利
      ，爰依修正後刑法第二條第一項前段之規定，適用行為時
      即修正前刑法之相關規定予以處斷。
三、核被告所為，係犯刑法第三百三十六條第二項之業務侵占罪
    。被告先後三次業務侵占犯行，均時間緊接，方法相同，觸
    犯構成要件相同之罪名，顯係基於概括犯意為之，為連續犯
    ，應依修正前刑法第五十六條連續犯之規定論以一罪，並加
    重其刑。另被告於職司犯罪偵查之公務員知悉犯行前，即主
    動向上級主管莊寬坦承上情，並委由莊寬轉向有犯罪偵查職
    權之法務部調查局臺北市調查處坦承犯行而接受裁判，合於
    刑法自首之要件，爰適用修正前刑法第六十二條前段規定減
    輕其刑，並依法先加後減之。爰審酌被告任職銀行櫃員兼櫃
    員主任，本應注意廉潔自持，竟利用職務機會侵占庫存現金
    之犯罪動機、手段，對於被害人所生損害，平日素行良好，
    犯後坦承犯行、態度尚佳且有和解之意惟尚未與一銀達成和
    解等一切情狀，依檢察官論告書求處刑度，量處如主文所示
    之刑，並諭知易科罰金折算標準，以示逞儆。
據上論斷，應依刑事訴訟法第二百七十三條之一第一項、第二百
九十九條第一項前段，刑法第二條第一項前段、第三百三十六條
第二項，修正前刑法第五十六條、第六十二條前段、第四十一條
第一項前段，刑法施行法第一條之一，修正前罰金罰鍰提高標準
條例第二條，現行法規所定貨幣單位折算新臺幣條例第二條，判
決如主文。
本案經檢察官黃珮瑜到庭執行職務。
中　　華　　民　　國　　96　　年　　4　 　月　　27　　日
      　　　　　　刑事第十四庭法　官  劉煌基
以上正本證明與原本無異。
如不服本判決，應於判決送達後10日內向本院提出上訴狀（應抄
附繕本）。告訴人或被害人如對於本判決不服者，應具備理由請
求檢察官上訴，其上訴期間之計算係以檢察官收受判決正本之日
期為準。
                              書記官  陳豪達
中　　華　　民　　國　　96　　年　　4　 　月　　27　　日
附錄論罪法條：
中華民國刑法第336條
（公務公益侵占罪、業務侵占罪）
對於公務上或因公益所持有之物，犯前條第 1 項之罪者，處 1
年以上 7 年以下有期徒刑，得併科 5 千元以下罰金。
對於業務上所持有之物，犯前條第 1 項之罪者，處 6 月以上
5 年以下有期徒刑，得併科 3 千元以下罰金。
前二項之未遂犯罰之。
